臺灣高雄地方法院刑事裁定　　　　　　　　 94年度自字第1號
自　訴　人　丁○○
自訴代理人　顏萬文律師
被　　　告　甲○○　男　60歲.
　　　　　　戊○○　男　48歲.
　　　　　　丙○○　男　68歲.
　　　　　　乙○○　男　68歲.
上列被告等因誣告案件，經自訴人提起自訴，本院裁定如下：
    主  文
自訴駁回。
    理  由
一、自訴意旨略以：自訴人原係高雄市第三信用合作社（下稱高
    雄三信）理事主席，詎被告甲○○、戊○○、丙○○及乙○
    ○為謀取高雄三信之經營控制權，明知於民國87年8 月間，
    案外人蕭達良以屏東市○○段537 之2、541之2 、541 之5
    、541 之6 及542 等5 筆土地（下稱系爭土地）向高雄三信
    三多分社申請貸款新臺幣（下同）8,000 萬元之過程並無不
    法，竟仍共同基於誣告之犯意聯絡，捏造事實，偽稱系爭土
    地原已向保證責任屏東縣屏東市第二信用合作社（下稱屏東
    二信）貸款5,000 萬元，未按期繳納本息而成為逾放信用不
    良之客戶，又系爭土地估價之結果尚有爭議，貸款過程亦未
    依照「辦理空地貸款及貸款後管理應注意事項」等規定辦理
    ，然自訴人竟意圖為蕭達良之不法利益，自行找理事林俊良
    、許聖儀、林招來及乙○○等人簽名後，編造高雄三信87年
    10月14日87年度第15次貸款戶入社理事會第24次授信審議會
    之會議紀錄，表示依該次會議結論通過蕭達良高達數千萬元
    之第二順位抵押貸款案，復無視高雄市政府財政局於87年10
    月20日以高市財政密字第16008 號函命暫緩本件核貸，仍於
    同月28日先行放款5,200 萬元以償還蕭達良向屏東二信之貸
    款，嗣再於高雄三信三多分社營業時間外之同月31日星期六
    下午2 點13分，指示放款後續之2,300 萬元予蕭達良等事實
    ，具狀向法務部調查局高雄市調查處告訴及告發自訴人涉犯
    背信罪嫌，致自訴人遭臺灣高雄地方法院檢察署檢察官提起
    公訴，嗣經本院於92年7 月4 日以91年度訴字第532 號判決
    無罪，惟被告等不服而具狀聲請檢察官提起上訴，再經臺灣
    高等法院高雄分院於93年1 月29日以92年度上易字第1287號
    駁回上訴而告確定，因認被告等均涉犯刑法第169 條第1 項
    之誣告罪嫌云云。
二、按法院或受命法官於自訴案件第一次審判期日前訊問及調查
    結果，如認為被告犯罪嫌疑不足者，得以裁定駁回自訴，刑
    事訴訟法第326 條第3 項、第1 項及同法第252 條第10款分
    別定有明文。次按被告未經審判證明有罪確定前，推定其為
    無罪。犯罪事實應依證據認定之，無證據不得認定犯罪事實
    ；不能證明被告犯罪者，應諭知無罪之判決，刑事訴訟法第
    154 條、第301 條第1 項分別定有明文。又事實之認定，應
    憑證據，如未能發現相當證據，或證據不足以證明，自不能
    以推測或擬制之方法，為裁判基礎；再認定犯罪事實，所憑
    之證據，雖不以直接證據為限，間接證據亦包括在內，然無
    論直接或間接證據，其為訴訟上之證明，須於通常一般之人
    均不至於有所懷疑，而得確信其為真實之程度者，始得據之
    為有罪之認定，倘其證明尚未達到此一程度，而有合理性懷
    疑之存在時，即無從為有罪之認定，此分別有最高法院40年
    台上字第86號及76年台上字第4986號判例可資參照。又刑法
    上之誣告罪，以意圖他人受刑事或懲戒處分，向該管公務員
    誣告為構成要件，故該項犯罪，不特須指出其具體事實，足
    以使人受刑事或懲戒處分，且須明知其為虛偽，具有故意構
    陷之情形始能成立；而告訴人所訴事實，不能證明其係實在
    ，對於被訴人為不起訴處分確定者，是否構成誣告罪，尚應
    就其有無虛構誣告之故意為斷，並非當然可以誣告罪相繩，
    此亦有最高法院22年上字第3368號及59年台上字第581 號判
    例意旨可參。至所謂虛構事實，則係指明知無此事實而故意
    捏造者而言，若係出於誤信、誤解、誤認或懷疑有此事實，
    或對事實誇大其詞，或資為訟爭上之攻擊、防禦方法，或其
    目的在求判明是非曲直者，固均不得謂屬誣告，即其所申告
    之事實，並非完全出於憑空捏造，或尚非全然無因者，縱受
    誣告人不受追訴處罰，亦不成立誣告罪。
三、自訴人認被告等涉犯誣告罪嫌，無非係以被告等均明知蕭達
    良貸款案之核撥過程並無不法，竟仍虛構事實誣指自訴人涉
    犯背信罪嫌，足認其等有使自訴人受刑事處分之不法意圖為
    其主要論據。是本件所應審究者，即為被告等有無明知為虛
    偽仍故意捏造事實以誣陷自訴人之犯意及行為。經查：
  (一)蕭達良於87年間向洪金舉及洪永純父子購得系爭土地後，於
    同年8 月25日，以系爭土地向高雄三信三多分社申請貸款8,
    000 萬元，三多分社承辦人員即經理郭隆瑞、放款部主管陳
    聰智及徵信人員藍思顯遂於同月26日與蕭達良前往現場勘查
    並進行估價、徵信，且因蕭達良告知已就系爭土地申請建築
    執照，即於同月31日要求蕭達良簽立切結書、空地貸款承諾
    書，嗣於同年9 月5 日系爭土地之建築執照核發後，於同月
    9 日由高雄三信總社之總經理丙○○、副總經理陳石虎及審
    查部經理李鏡容與三多分社承辦人員辦理會鑑，然因丙○○
    認系爭土地位於外縣市而應以6 成核貸，三多分社承辦人員
    遂在授信批覆書上核定放款金額為7,000 萬元，提交高雄三
    信總社審核，並於同月10日經高雄三信放款審議委員會審議
    後，提交理事會議決，嗣於同月17日，三多分社承辦人員郭
    隆瑞、陳聰智及藍思顯因系爭土地之賣方家屬告知買賣價格
    每坪僅11萬元，遂上簽呈建議不辦理蕭達良貸款案，惟審查
    部經理李鏡容建議將系爭土地交由專業鑑價公司鑑定，經高
    雄三信委託駿陞不動產鑑價有限公司（下稱駿陞公司）鑑定
    之結果，認該地段每坪時價為18萬元，高雄三信即於同年10
    月6 日改以原估價每坪15萬元之7 成核貸，核放金額亦改為
    7,560 萬元，並於同月8 日經高雄三信放款審核委員會審核
    ，提交理事會議決，再經高雄三信理事會於同月9 日召開第
    24次授信審議暨第15次貸款戶入社理事會議審議，後因部分
    理、監事認前揭程序不合法，自訴人遂於同月14日重行召開
    第24次授信審議暨第15次貸款戶入社理事會議，再由理事林
    俊良、許聖儀、林招來、乙○○及自訴人在會議紀錄上簽名
    通過核貸蕭達良7,500 萬元，而於同月28日撥付蕭達良5,20
    0 萬元，其中5,199 萬7,617 元用以塗銷屏東二信第一順位
    抵押權，再於同月31日星期六下午2 時13分，貸放餘款2,30
    0 萬元，嗣因蕭達良僅繳納利息至88年6 月份，經高雄三信
    依民事抵押權裁定申請強制執行，終以5,910 萬元拍定出售
    等情，業經自訴人於本院91年度訴字第532 號背信案件調查
    時陳述明確，復經證人蕭達良、郭隆瑞、陳聰智、藍思顯、
    蔡玉貴、乙○○、洪哲臺、丙○○、李鏡容等於該案審理時
    證述綦詳，並有授信申請書、不動產估價報告表、授信批覆
    書、徵信報告表、申請專案會鑑報告書、不動產會鑑估價書
    、高雄三信87年度放款審議委員會第35次、第39次會議紀錄
    、簽呈、第24次授信審議暨第15次貸款戶入社理事會議紀錄
    、駿陞公司鑑估報告書、屏東縣土地登記簿、撥貸登錄單、
    收入傳票、放款往來明細查詢及臺灣屏東地方法院88年度執
    字第10228 號民事執行卷宗等在卷可稽，是上開事實堪以認
    定。
  (二)系爭土地原為案外人洪金舉及洪永純父子所有，於83年間向
    屏東二信借款5,000 萬元並設定第一順位抵押權，嗣於87年
    間因已有4 個月無法繳納利息而被列為不良客戶，洪金舉父
    子遂於同年5 月間將系爭土地賣予蕭達良等情，業據洪永純
    及高雄三信監事陳俊雄於調查局詢問時陳述明確，復有借款
    申請書及屏東二信不動產調查核算表各2 紙在卷足憑（高雄
    地檢署89年度偵字第20807 號卷第8 頁反面、第10頁、第30
    至33頁），自堪認定。而觀諸卷附被告甲○○等人所撰刑事
    告訴暨告發狀第3 頁記載：「該件借貸於民國八十三年起向
    三信借貸前係向屏東市第二信用借貸新臺幣伍仟萬元... 不
    顧其於屏東二信早已成為逾放債信不良客戶之事實，惟被告
    （指自訴人）卻未翔實審查來履行此程序而讓其通過，寧不
    怪哉！」等語（高雄地檢署89年度偵字第1107號卷第23頁）
    ，足見該刑事告訴暨告發狀之內容係記載系爭土地業經設定
    第一順位抵押權予屏東二信並借貸5,000 萬元，嗣後已未能
    正常繳息等情，核與前揭事實相符，自難認被告等有何捏造
    事實之情事。自訴人固指稱系爭土地應係設定7,200 萬元之
    最高限額抵押權予屏東二信，且蕭達良並非逾放債信不良之
    客戶，用資證明被告等所述不實云云，惟上開刑事告訴暨告
    發狀並未記載系爭土地業經設定5,000 萬元之最高限額抵押
    權等語，亦未具體指明蕭達良為逾放債信不良之客戶，而僅
    係單純敘述以系爭土地為擔保向屏東二信之借款已無法正常
    繳息等情，況縱有具體指訴，亦僅屬被告等之表達方式或主
    觀認知與客觀事實不符，尚難認有何刻意捏造事實可言，是
    自訴人據此指稱被告等虛構事實云云，容有誤會。
  (三)經高雄三信委託駿陞公司鑑定之結果，固認系爭土地每坪時
    價為18萬元，惟高雄三信三多分社承辦人員郭隆瑞、陳聰智
    及藍思顯於87年9 月17日上簽呈表示經查詢系爭土地之賣方
    家屬後，得知雙方買賣之價格每坪僅約11萬元，該地段目前
    行情實屬15萬元左右，然買方以低於行情價購得，基於從業
    道德、知識良知，無法應客戶之要求貸款8,000 萬元，而建
    議不辦理蕭達良貸款案等情，有上開簽呈1 份在卷可參（高
    雄地檢署89年度偵字第20807 號卷第24頁），另佐以洪永純
    於調查局詢問時亦陳稱系爭土地係以每坪11萬元賣出等語（
    高雄地檢署89年度偵字第20807 號卷第11頁），足見駿陞公
    司之鑑定結果與系爭土地之實際交易價格間確有高達每坪7
    萬元之落差。而觀諸卷附刑事告訴暨告發狀第4 頁之記載，
    無非係以系爭土地不具整體性，其間一部分為道路用地，又
    為畸零地，且當時之買賣價格僅為每坪11萬元等情，認定前
    揭鑑定價值過高等語（高雄地檢署89年度偵字第1107號卷第
    24頁），則被告等既係以上開客觀事實質疑鑑定結果之正確
    性，應僅係表達其等不認同鑑定結果之意見，要難認有何誣
    指鑑定價格不實之可言。
  (四)按「辦理空地貸款及貸放後管理應注意事項」中規定「若發
    現擔保空地有『起造』情形，應予收回貸款或經本社同意，
    並要求借款人書面承諾及辦理下列各款事項：1.以個人名義
    申請建造執照，應將起造人全部列為連帶保證人。2...。」
    ，其中所謂「起造」之定義，依證人陳聰智於本院91年度訴
    字第532 號背信案件調查時證稱係指核發建築執照之時而言
    ；證人藍思顯證稱係指核發建築執照起至實際開工日止而言
    ；證人即高雄三信審查部代經理林進榮則證稱係指在空地貸
    款時，貸款後如有核發建築執照，即應要求增列股東為連帶
    保證人，如有開工之情形，即得以進行假處分以避免產生法
    定地上權等語（本院91年度訴字第532 號卷第153 、156 、
    157 頁）。再對照上開「辦理空地貸款及貸放後管理應注意
    事項」規定「以個人名義『申請建造執照』，應將起造人全
    部列為連帶保證人。」之文義，益徵上述所謂之「起造」，
    應係指核發建築執照之時無訛。而本件以系爭土地向高雄三
    信申辦貸款時，於87年9 月5 日即已取得建築執照，迄實際
    貸放款項之日即同年10月28日、同月31日止，均未經全部起
    造人或公司董、監事列為連帶保證人，此為自訴人所不爭，
    復經證人陳俊雄、陳聰智及藍思顯證述綦詳（本院91年度訴
    字第532 號卷第87、153 、154 頁），其中證人陳俊雄更明
    確證稱：「這塊地申請貸款時候，已經以伍總建設名義向屏
    東縣政府申請建築執照，且建築執照已經核發下來，但照我
    們內規監事會要求伍總建設之理、監事要擔任連帶保證人，
    後來理事主席（指自訴人）說不需要由他們擔任連帶保證人
    。」等語，足證本件核撥貸款前，確有因自訴人之指示而未
    依「辦理空地貸款及貸放後管理應注意事項」之相關規定辦
    理，導致事後蕭達良無力清償借款時，高雄三信無法將伍總
    公司等連帶保證人列為債務人以全部受償之情形。雖證人藍
    思顯及郭隆瑞另證稱曾要求蕭達良於開工前備齊相關資料，
    而蕭達良確有出具承諾書及切結書保證照辦（本院91年度訴
    字第532 號卷第317 、318 頁），故本件程序上應屬合法等
    語（本院91年度訴字第532 號卷第154 、155 頁），然以「
    辦理空地貸款及貸放後管理應注意事項」規定：「... 要求
    借款人書面承諾『及』辦理下列各款事項：1.以個人名義申
    請建造執照，應將起造人全部列為連帶保證人。2.... 。」
    之文義以觀，自難認僅要求蕭達良出具承諾書及切結書後，
    尚未辦妥將起造人全部列為連帶保證人前即核撥款項之過程
    毫無瑕疵可指。是被告等執此指訴自訴人未確實依照上開規
    定辦理等語，應非全然無因。
  (五)證人即於高雄三信審查部任職之蔡玉貴於本院91年度訴字第
    532 號背信案件調查時，證稱因87年10月9 日之第一次放審
    會議不符合程序，經洪哲台等數名理事表示異議，故又於同
    月14日召開第二次放審會議，該次會議實際上並未開會，亦
    無人列席，只有在會議紀錄上簽名，除乙○○以外，其餘4
    人均親自到場簽名等語（本院91年度訴字第532 號卷第160
    頁）；被告乙○○於上開案件調查時，證稱其並未參與87年
    10月14日之放審會議，係李鏡容於同月13日持會議紀錄至其
    家中供其簽名等語（本院91年度訴字第532 號卷第158 至16
    1 頁）；證人即稽核室經理曾容德亦證稱87年10月14日放審
    會議中僅有5 名理事簽名，其餘反對貸款之理事均未列席，
    總經理、副總經理及4 名經理本應列席，惟亦未列席，且事
    後要求反對之理事在會議紀錄上簽名，然各理事均以放審會
    議未正常召開及程序不合法為由而拒絕簽名等語（本院91年
    度訴字第532 號卷第87、88頁）。再依上開會議紀錄以觀（
    本院91年度訴字第532 號卷第359 頁），其上並無主席及列
    席人員之簽名，亦無討論事項之記載，足見上開會議並未實
    際召開無訛。則被告等執此質疑自訴人依上開具有程序瑕疵
    之會議結果，遽然放款予蕭達良，終致蕭達良無力清償而使
    高雄三信受有損害等情，亦難認有何捏造事實之情事。
  (六)被告甲○○固於本院91年度訴字第532 號背信案件之聲請上
    訴理由狀中謂：「高雄市財政局業於87年10月20日以高市財
    政密字第16008 號函命暫緩款項之核貸。」等語，而與該函
    所載：「據署名一群惶惶不安之高雄三信員工陳情稱貴社理
    事主席丁○○欲違法強行通過三多分社伍總建設空地貸款案
    及九月份私下宴請客戶之帳單強行在十月份偷渡過關，請監
    事會查明依法令規定辦理並於十月底前具報。」等語略有不
    符，惟依該函之文義內容以觀，顯已明令高雄三信監事會應
    查辦蕭達良貸款案並回報調查結果之意旨，而該貸款案確有
    未依「辦理空地貸款及貸放後管理應注意事項」之規定辦理
    及實際上並未召開放審會議之程序瑕疵，已如前述，另衡諸
    該函為政府機關製作之公文書，其內容僅須經由法院向高雄
    市政府財政局調閱即明，則被告甲○○客觀上有何刻意曲解
    、捏造該函文義之實益？依此足徵其所指稱該函「命暫緩核
    貸款項」等語，應係出於個人主觀上之理解不同或誇大其詞
    以資為訟爭上之攻擊方法，並求判明是非曲直而已，自難認
    有何虛構事實之故意或行為。
  (七)末查，蕭達良於87年10月31日星期六上午9 時許前往高雄三
    信三多分社要求貸放餘款2,300 萬元，三多分社承辦人員郭
    隆瑞依據高雄市政府財政局之上開函文意旨及高雄三信監事
    會之要求而暫緩放款，蕭達良遂至高雄三信總社遞交陳情書
    ，自訴人即通知郭隆瑞前往總社命其放款，惟郭隆瑞堅不放
    款，迄同日下午1 時許，自訴人於陳情書上批示：「如果有
    損害本社權利，由本人負全部責任」等語，郭隆瑞始同意放
    款，自訴人再要求立即放款，郭隆瑞遂於當日下午2 時許辦
    理放款事宜等情，業據證人郭隆瑞於本院91年度訴字第532
    號背信案件調查時證述明確，復有蕭達良之陳情書1 份在卷
    可稽（本院91年度訴字第532 號卷第155 、366 頁）。再者
    ，證人郭隆瑞另證稱：「中午12點以後應該是沒有辦法放款
    ，但是因為我下星期一要調去新興分社要辦理移交，我本來
    要求丁○○下禮拜一以後再辦理本件放款，以便辦理本件移
    交，他要求我立即放款，所以我回去整理一下，才在二點多
    鐘放款。正常程序應該是12點過後，不能放款。除非有特殊
    情形才可以。」等語（本院91年度訴字第532 號卷第155 頁
    ），是該次放款固因郭隆瑞辦理移交之特殊事由，於星期六
    下午2 時許貸放款項，而未違背相關規定，然被告等指稱自
    訴人於高雄三信三多分社之正常營業時間外，在部分理、監
    事反對及高雄市政府財政局要求徹查之情形下，仍表示願為
    全案負責之意而指示放款2,300 萬元予蕭達良等語，亦與事
    實無悖，即難認有何虛構事實誣指自訴人犯罪之情事。
  (八)綜上所述，被告等指稱自訴人於辦理蕭達良貸款案之過程涉
    犯背信罪嫌，固經本院以91年度訴字第532 號判決自訴人無
    罪，並經臺灣高等法院高雄分院以92年度上易字第1287號駁
    回上訴而告確定，然被告等以前揭情詞指訴自訴人犯罪，客
    觀上顯非全然無因，亦無何刻意捏造事實誣指自訴人犯罪之
    情事。此外，自訴人復無法提出任何積極證據用資證明被告
    等確有其所指訴之誣告犯行，尚難僅憑其片面指訴遽為不利
    於被告等之認定。從而，本院認被告等之犯罪嫌疑不足，揆
    諸前揭規定，應依法裁定駁回本件自訴。
據上論斷，應依刑事訴訟法第326 條第3 項、第252 條第10款，
裁定如主文。
中　　華　　民　　國　　94　　年　　5 　　月　　2 　　日
                  刑事第十一庭  審判長法  官  徐美麗
                                      法  官  高增泓
                                      法  官  鄭詠仁
以上正本證明與原本無異。
如不服本裁定，應於送達後5日內，向本院提出抗告狀。
中　　華　　民　　國　　94　　年　　5 　　月　　2 　　日
                                      書記官  蔡妮君
